【裁判字號】    94,重訴,209
【裁判日期】    950831
【裁判案由】    拆屋交地
【裁判全文】
臺灣臺南地方法院民事判決             94年度重訴字第209號
原      告  己○○
            癸○○○
            辛○○
            庚○○
            寅○○
            午○○
            辰○○
            巳○○
            卯○○
共      同
訴訟代理人  曾子珍律師
複 代理 人  黃昭雄律師
被      告  丑○○
                      號
特別代理人  子○○
訴訟代理人  李孟哲律師
複 代理 人  楊慧娟律師
上列當事人間請求拆屋交地事件， 經本院於民國95年8月18日言
詞辯論終結，判決如下：
    主      文
被告應將坐落臺南縣佳里段建南段五四０、五四一、五四一之一
、五四一之二地號土地上，如附圖所示編號Ａ部分，面積一九０
平方公尺廟、如附圖所示編號Ｂ部分，面積二三平方公尺鐵皮屋
、如附圖所示編號Ｃ部分，面積六平方公尺金爐、如附圖所示編
號Ｄ部分，面積十四平方公尺廁所、如附圖所示編號Ｅ部分，面
積五平方公尺金爐、如附圖所示編號Ｆ部分，面積八七二平方公
尺水泥地等地上物拆除，並將上開土地返還原告及其他全體共有
人。
訴訟費用由被告負擔。
本判決於原告以新臺幣參佰肆拾萬元為被告供擔保後，得假執行
。但被告如於執行標的物交付前，以新臺幣壹仟零貳拾壹萬貳仟
元整，為原告預供擔保，得免為假執行。
    事實及理由
壹、程序方面：
一、按訴狀送達後，原告不得將原訴變更或追加他訴，但請求之
    基礎事實同一、擴張或減縮應受判決事項之聲明者，不在此
    限，民事訴訟法第255條第1項第2款、第3款定有明文。查本
    件原告原起訴請求 「被告應將坐落臺南縣佳里鎮○○段541
    地號土地上之建築物與水泥地面（詳細位置與面積以實測為
    準）拆除，將土地返還原告及其他全體共有人」。嗣於本院
    履勘系爭土地之現場後， 原告另於民國95年5月23日具民事
    更正聲明狀， 並於95年5月25日審理時更正聲明為「被告應
    將座落臺南縣佳里鎮○○段540、541、541之1、541之2等地
    號土地上如附圖所示面積共1110平方公尺之地上物（即如附
    圖所示編號Ａ部分，面積190平方公尺廟、 如附圖所示編號
    Ｂ部分，面積23平方公尺鐵皮屋、如附圖所示編號Ｃ部分，
    面積6平方公尺金爐、如附圖所示編號Ｄ部分， 面積14平方
    公尺廁所、如附圖所示編號Ｅ部分， 面積5平方公尺金爐、
    如附圖所示編號Ｆ部分， 面積872平方公尺水泥地等地上物
    ）拆除，將土地返還原告及其他全體共有人。」，核屬擴張
    應受判決事項之聲明，且基礎事實同一，揆諸前揭規定意旨
    ，自應准許，合先敘明。
二、按對於無訴訟能力人為訴訟行為，因其無法定代理人，或其
    法定代理人不能行代理權，恐致久延而受損害者，得聲請受
    訴法院之審判長，選任特別代理人， 民事訴訟法第51條第1
    項訂有明文。 又按民事訴訟法第51條第2項所謂法定代理人
    不能行代理權，不僅指法律上不能（如經法院宣告停止其權
    利）而言，並包括事實上之不能（如心神喪失、利害衝突等
    ）在內 （最高法院50年台抗字第187號判例意旨參照）。前
    述最高法院判例雖就民事訴訟法第51條第2項所作， 但於同
    條第1項所稱「不能行使代理權」之情形， 亦應為相同解釋
    。經查：被告丑○○之管理人為丁○○，然其同時亦為原告
    請求被告丑○○返還系爭土地所有權人之一等情，有原告提
    出之土地登記第2類謄本及臺南縣寺廟登記表各1份附卷（見
    本院卷第6頁、第18頁、第176頁、第179頁、第182頁）可稽
    ，且為兩造所不爭執，故若由丁○○為被告丑○○之法定代
    理人，顯有利害衝突，揆諸前揭法條規定及最高法院判例意
    旨，丁○○顯屬不能行使代理權，是原告聲請本院為被告丑
    ○○選任特別代理人，應無不合。又被告丑○○另設有管理
    委員會，其主任委員為子○○乙節，迭據原告指陳在卷，且
    經臺南縣政府派員會同臺南縣佳里鎮公所人員查訪結果，被
    告丑○○確有管理委員會之組織，其主任委員則為子○○乙
    情，有臺南縣政府95年4月21日府民宗字第0950079227號函1
    份在卷（見本院卷第161頁）足參， 復為子○○所不爭執，
    堪認子○○確為被告丑○○管理委員會之主任委員，其對於
    被告丑○○顯屬有重大利益之人，爰選任子○○於原告對於
    被告丑○○間，就本件拆屋交地事件訴訟時，為被告丑○○
    之特別代理人，以確保被告丑○○訴訟上之權益，併予敘明
    。
貳、實體方面：
一、本件原告起訴主張：
（一）緣坐落臺南縣佳里鎮○○段540、541、541之1、541之2地
      號土地（下稱系爭土地）為原告等與被告管理人丁○○所
      共有。系爭土地為原告等自先父戊○○所繼承，在民國60
      年左右，原告等之母親因鄉民謠傳系爭土地不好應建廟避
      邪，曾同意被告丑○○在系爭地上使用30坪興建寺廟，惟
      後來約在78年間被告丑○○卻將舊廟拆除重建，並擴大佔
      有之基地範圍成目前上有寺廟建築、金爐、廁所、水泥廣
      場之狀態，原告等雖反對，但礙於被告丑○○乃為寺廟故
      一直未訴諸法律。近年來原告一直要求被告丑○○應改遷
      他地，被告丑○○之管理委員會亦認廟宇離路邊甚遠香火
      一直不佳而表同意，但卻一直不積極辦理，故遷廟乙事乃
      一直未付諸實行。
（二）91年間被告丑○○欲申請補辦寺廟登記，需出具土地所有
      權人同意書，原告等再與被告丑○○之管理委員會重提遷
      廟乙事， 被告丑○○之管理委員會乃同意94年3月31日前
      遷廟，並無條件回復土地原狀，原告等土地所有權人始出
      具系爭土地使用同意書，由被告丑○○之管理委員會向主
      管機關提出以辦理寺廟登記，管理委員會並以土地所有權
      人之一丁○○登記為寺廟管理人。在寺廟登記完成後，被
      告丑○○本應遵守系爭土地使用同意書內容之約定，在94
      年3月31日前， 將系爭土地回復原狀返還土地所有權人，
      惟被告丑○○屆期後迄今仍未履行遷廟承諾。
（三）被告丑○○雖辯稱兩造間存有不定期租賃關係，惟兩造間
      從無租賃之合意，何來成立不定期租賃可言。按不定期租
      賃關係，應以兩造間有租賃之意思合致為前提，始克當之
      ，苟一造並無「出租」之意思，縱他造有「承租」之意思
      ，亦難認有何租賃契約之存在。本件系爭土地何以由被告
      丑○○興建寺廟，設置金爐、廁所、水泥廣場，且原告等
      何以一直未訴諸法律請求被告丑○○遷離，已詳如前述。
      是以兩造間就系爭土地，從無任何租賃之合意，亦即原告
      並無「出租」之意思，被告丑○○亦無「承租」之意思，
      雖自83、84年起，因被告丑○○每逢廟會繞境，均會踐踏
      當地之農作物，導致農作物壞死，因而廟方每年給付新臺
      幣（下同）8,000元給丁○○， 作為農作物損失之補償，
      然依前述，以上8,000元僅係支付補償金， 並非租金，被
      告丑○○非基於支付租金之意思而為給付，丁○○亦非基
      於收取租金之意思而為受領，被告丑○○臨訟刻意加以曲
      解，實屬無理。
（四）又系爭被告丑○○占用之土地，經佳里地政事務所測量之
      結果，共336坪（1,110平方公尺×0.3025），倘以租賃行
      情而言，怎可能1年之租金才8,000元（1個月才約667元）
      ，由此亦可知該筆款項並非租金，而僅是農作物損失補償
      金。又倘兩造有租賃之意思，為何從未簽立租賃契約書？
      為何自83、84年起才開始1年給付8,000元？為何近幾年丁○○不向被告收取8,000元？ 為何於91年間被告丑○○欲
      申請補辦寺廟登記時，是請求原告等出具使用同意書，而
      非租賃契約書？又為何於系爭土地使用同意書中註明使用
      期限至94年3月31日止， 屆時應無條件回復土地原狀？以
      上種種均足證明兩造並無租賃之合意，被告丑○○自無從
      主張兩造間成立不定期租賃關係。
（五）證人甲○○之證述不實：兩造間從無租賃之合意，而廟方
      每年給付8,000元給丁○○， 係作為農作物損失之補償，
      故證人證述丁○○向其收取8,000元時， 表示是使用土地
      的租金，並非事實。 又證人證述以上8,000元是讓丁○○
      可以繳納土地的稅金，然查，系爭被告丑○○所占用之土
      地，並無土地稅金， 只有540地號有318.37元之稅金，何
      來讓丁○○繳納土地稅金可言？又一般租賃雙方必定以會
      以當地租賃行情決定租金額，而不會以土地稅金做為租金
      額，顯見以上8,000元並非租金， 而為農作物損失補貼甚
      明。又證人為被告前管委會委員、財務及總務人員，與廟
      方主事者關係密切，其證詞明顯偏頗，刻意附附和曲解，
      不足採信。另共有物之出租屬管理行為，應得共有人全體
      同意，對全體共有人始生效力：原告與被告間並無租賃之
      合意，已如前述。縱如被告丑○○所稱，有交付租金給丁○○（假設語，原告仍否認之），然對於其他共有人而言
      ，其他共有人並未收取任何款項，亦未同意出租土地，對
      於其他共有人即原告等自不生效力，被告丑○○亦不能主
      張兩造間有租賃關係存在，被告丑○○仍屬無權占有。
（六）兩造已約定返還土地之期限，被告自應依約還地：原告方
      面多次向廟方主事者要求還地，但對方均不予理會，一直
      到91年間欲申請補辦寺廟登記時，才主動透過證人壬○○
      找原告方面出具系爭土地使用同意書，當時原告方面再重
      提遷廟一事，廟方人員以「年格未到」回應，經進一步探
      詢所謂年格未到，究竟還有多久，廟方人員回稱大約還有
      3年多， 故經原告等商議決定要求於系爭土地使用同意書
      中註明使用期限至94年3月31日止， 屆時應無條件回復土
      地原狀，才同意提供同意書，廟方人員亦同意，並據以辦
      理寺廟登記，而寺廟登記並非丁○○去辦理，而是廟方人
      員即證人壬○○去辦理，丁○○及原告僅出具同意書，其
      於申請書、切結書上丁○○之印章均是廟方人員未經丁○○同意私自刻用，丁○○並不知情，丁○○亦不瞭解辦理
      之細節。被告丑○○雖辯稱未與原告等達成上揭協議，惟
      該系爭土地使用同意書係被告丑○○為補辦寺廟登記時送
      件時所附，其應已同意系爭土地使用同意書之內容，是被
      告丑○○既將載有土地使用期限之系爭土地使用同意書用
      以辦理寺廟登記，顯見兩造就返還土地之期限已達成約定
      ，屆期被告丑○○自應依約還地，再無假借任何理由不予
      歸還之餘地。
（七）被告丑○○雖又辯稱依證人丙○○之證述，可知系爭土地
      先前已由原告等之母親陳林時捐贈與被告丑○○云云，惟
      系爭土地原為原告等之父親戊○○所有，原告等之母親陳
      林時先前縱有捐贈之行為，亦屬無權處分，且原告等之母
      親陳林時亦未捐贈系爭土地與被告丑○○，其係在神明乩
      童指示下，不敢說不才將系爭土地提供出來建廟。又依建
      廟之碑文，不管捐款多少錢在建廟之碑文上均有記載捐款
      人之姓名，但該建廟碑文未有記載原告等之母親陳林時，
      更未載稱原告等之父親戊○○或丁○○有捐地之事，戊○○生前亦未經宣告禁治產，其並無證人丙○○所證述精神
      錯亂等情。再者，證人壬○○、丙○○與被告丑○○亦有
      相同之利害關係，故其等之證詞應不足採信。
（八）按所有人對於無權占有或侵奪其所有物者，得請求返還之
      。對於妨害其所有權者，得請求除去之， 民法第767條著
      有明文。本件被告丑○○自94年3月31日後， 即已無占有
      系爭地之合法權源，又系爭土地上寺廟建物乃被告丑○○
      以信徒捐款所興建，故建築物雖未辦理保存登記，但應仍
      由原始出資建築之被告丑○○取得所有權，至少被告丑○○亦係有處分權人，而系爭地上之金爐、廁所、水泥廣場
      等地上物，亦均係被告丑○○所施作，均屬對原告等所有
      權之妨害。爰依前揭民法規定及系爭土地使用同意書兩造
      之約定，請求被告丑○○拆除系爭土地上如附圖所示等建
      物，並將系爭土地返還原告及其他全體共有人。並聲明：
      如主文第1項所示，並陳明願供擔保請准宣告假執行。
二、被告則以：
（一）系爭土地原告原係原告及被告丑○○管理人丁○○之父戊○○所有，此為原告所自承。60年間，戊○○同意將系爭
      土地由被告丑○○興建寺廟使用，並同意設置金爐、廁所
      、水泥廣場等建物， 以為臺南縣佳里鎮13角1千多戶民眾
      之信仰中心，合先敘明。惟自83、84年起，戊○○之長子
      丁○○於每年王爺生日1、2日後，便向被告丑○○收取租
      金8,000元， 此後兩造間就系爭土地即成立不定期之租賃
      關係，截至原告提起本件訴訟前1、2年，丁○○未再向被
      告丑○○收取租金，兩造間既存有租賃關係，被告丑○○
      使用系爭土地，即非無權占有，原告請求顯無理由。
（二）依原告提出之土地謄本，可知系爭土地分割繼承之時間係
      在78年11月1日， 繼承人除丁○○係男子，且係獨子外，
      其他繼承人均係女子，在以前的年代均由男子出面處理事
      務。又被告丑○○否認兩造有原告所主張系爭土地使用同
      意書所載， 被告丑○○使用系爭土地至94年3月31日止，
      屆時被告丑○○應無條件回復土地原狀之約定，且系爭土
      地使用同意書係電腦列印，又未經簽名蓋章，係原告等單
      方之意思表示，難認係兩造約定之內容。另依證人丙○○
      之證述，可知系爭土地先前已由原告等之母親陳林時捐贈
      與被告丑○○，足見被告丑○○並非無權占有，縱系爭土
      地之原所有權人並非陳林時，惟陳林時與戊○○既係配偶
      關係，而戊○○在未死亡前又未為任何反對之表示，堪認
      陳林時有表見代理之適用，且不能以證人甲○○、壬○○
      及丙○○與被告丑○○有利害關係，即遽認其等之證詞不
      足採信等語，資為抗辯，並聲明：請求判決駁回原告之訴
      ；如受不利益判決，請准提供擔保免為假執行。
三、兩造不爭執之事實：
（一）系爭坐落臺南縣佳里鎮○○段540、541、541之1、541之2
      地號土地為原告及其他共有人所共有。
（二）被告現占用臺南縣佳里地政事務所94年12月測繪之土地複
      丈成果圖所示Ａ、Ｂ、Ｃ、Ｄ、Ｅ、Ｆ， 面積共1,110平
      方公尺，其上建物亦為被告所興建。
四、原告主張系爭土地現為原告及其他共人所有，被告丑○○現
    在系爭土地上興建設置如附圖所示編號Ａ部分， 面積190平
    方公尺廟、如附圖所示編號Ｂ部分，面積23平方公尺鐵皮屋
    、如附圖所示編號Ｃ部分，面積6平方公尺金爐、 如附圖所
    示編號Ｄ部分，面積14平方公尺廁所、如附圖所示編號Ｅ部
    分，面積5平方公尺金爐、如附圖所示編號Ｆ部分，面積872
    平方公尺水泥地等地上物（占用之位置、面積及範圍如附圖
    所示），面積共計1,110平方公尺， 即336坪（1,110平方公
    尺×0.3025=336，小數點以上4捨5入）等情，業據原告提出
    土地登記第2類謄本4份、 現場照片11幀及地籍圖1紙為證（
    見本院卷第6頁至第14頁、第16頁、第176頁至第184頁 ），
    復經本院於94年10月14日會同臺南縣佳里地政事務所測量人
    員履勘現場屬實，並製有勘驗測量筆錄、勘驗簡圖及土地複
    丈成果圖各1份在卷（見本院卷第77頁至第80頁、第112頁至
    第114頁）可按，復為被告丑○○所不爭執， 堪信原告此部
    分之主張為真實。
五、惟原告主張被告丑○○依系爭土地使用同意書之約定，於94
    年3月31日使用期限屆滿後， 即應無條件回復土地原狀，被
    告丑○○於94年3月31日後， 即已無占有系爭地之合法權源
    ， 依民法第767條所有權人之物上請求權及系爭土地使用同
    意書兩造之約定，原告即得請求被告丑○○將在系爭土地上
    ，如附圖所示編號Ａ部分， 面積190平方公尺廟、如附圖所
    示編號Ｂ部分，面積23平方公尺鐵皮屋、如附圖所示編號Ｃ
    部分，面積6平方公尺金爐、 如附圖所示編號Ｄ部分，面積
    14平方公尺廁所、如附圖所示編號Ｅ部分， 面積5平方公尺
    金爐、如附圖所示編號Ｆ部分， 面積872平方公尺水泥地等
    地上物拆除，並請求將系爭土地返還原告及其他全體共有人
    乙情，則為被告所否認，並以前揭情詞置辯。是本件應審究
    者厥為：（一）兩造間是否存有不定期租賃關係存在？（二
    ）被告丑○○是否受系爭土地使用同意書所載內容之拘束？
    （三）系爭土地先前是否已由原告等之母親陳林時贈與被告
    丑○○？經查：
（一）兩造間是否存有不定期租賃關係存在部分：
  １、按當事人主張有利於己之事實者，就其事實有舉證之責任
      ，民事訴訟法第277前段定有明文。 又按以無權占有為原
      因，請求返還所有物之訴，被告對原告就其物有所有權存
      在之事實無爭執，而僅以非無權占有為抗辯者，原告於被
      告無權占有之事實，無舉證責任。被告應就其取得占有，
      係有正當權源之事實證明之。如不能證明，則應認原告之
      請求為有理由（最高法院72年度台上字第1552號判決、85
      年度台上字第1120號判決意旨參照）。查本件被告丑○○
      對原告等現為系爭土地之所有權人乙節，並不爭執，惟抗
      辯其非無權占有，其與原告間存有不定期租賃關係。是依
      前揭法條規定及最高法院判決意旨，自應由被告丑○○就
      其占有系爭土地係有正當權源之有利事實，負舉證之責。
  ２、被告丑○○請求訊問之證人即被告丑○○前管理委員、財
      務及總務甲○○， 於95年7月12日本院言詞辯論期日到庭
      結證：「（丁○○是否在83、84年間在丑○○王爺生日後
      1、2日內，由你支付他新臺幣8,000元？） 不一定是王爺
      生日1、2日內，有時候是10幾天以後才支付給丁○○，我
      是支付他新臺幣8,000元沒錯。 82年就開始付給丁○○了
      ，一直付到我86年卸任為止。王爺生日是農曆10月18日。
      另外在82年我接財務之前，前任接財務的人就有每年支付
      丁○○8,000元， 所以前任財務的人有交代我丁○○每年
      會來收錢，要我給付給他，並說那是土地的租金。前任財
      務人員是姓楊，有一個福字，已經去世了。」、「（8,00
      0元是土地租金，是如何計算出來這筆金額？） 這是兩方
      面說好因被告使用土地，故丑○○補貼土地所有權人繳納
      土地稅金。」、 「（證人既然說給付8,000是土地租金，
      當初為何沒有簽立土地租賃契約書？）因為我們是鄉下人
      ，而且原告他們的母親已經把土地捐出來要建廟宇，雙方
      說好就好，所以沒有另訂土地租賃契約書。」、「（系爭
      土地不是丁○○單獨一人所有，錢拿給丁○○不能代表其
      他共有人，為何只把錢交給丁○○？） 丁○○將8,000元
      拿去以後，也沒有聽到其他共有人表示為何沒有收到租金
      ，所以我們認為丁○○是代表其他共有人來收取租金。」
      、 「（一、丁○○向被告收取8,000元多少年？二、丁○○向你收取8,000元時， 有無表示是收取何款項？三、丁○○有無其他兄弟？四、是否戊○○家有關土地與廟方的
      接觸均有丁○○處理？五、丁○○這輩，除了丁○○出面
      處理，是否還有其他兄弟姊妹出面處理？）一、我的部分
      為5年，之前就有收， 我的後手乙○○也有給付給丁○○
      ，幾年我就不清楚。二、使用土地的租金，讓他可以繳納
      土地的稅金。三、我不了解。四、之前是由丁○○的媽媽
      在處理，後來均由丁○○在處理。五、沒有。」等語（見
      本院卷第206頁至第208頁）。
  ３、被告丑○○請求訊問之證人即曾在被告丑○○擔任財務管
      理工作之壬○○， 於95年7月26日本院言詞辯論期日到庭
      結證：「（每年有無給付丁○○一定的金額？）有，每年
      給付新臺幣8,000元。」、「（為何要給付丁○○8,000元
      ？）這是租地的租金，這是廟宇延續下來每年都付給丁○○的錢。」、 「（誰跟你說這8,000元是租金？）這是委
      員會交代下來每年要付給丁○○8,000元， 所以時間到了
      我會通知丁○○來領錢。」、「（你是否知道係租何地的
      租金？）廟本身坐落的土地，還有廟本身多用的土地之租
      金。」、「（兩造是否有定租約？）壬○○沒有打租約，
      每年時間到就付錢。」、 「（為何是8,000元？如何計算
      出是8,000元租金？） 怎麼算的我不知道，是委員會一直
      交接下來，我是例行公事照樣付款。」、「（．．．你給
      丁○○8,000元是否為補償原告農作物等損失？ 三、廟會
      活動是否會損害到原告的農作物？）．．．二、不是。三
      、不會。」等語 （見本院卷第227頁、第228頁、第232頁
      、第233頁）。
  ４、被告丑○○請求訊問之證人即曾為被告丑○○之管理委員
      ，現擔任監察委員之丙○○， 於95年8月18日本院言詞辯
      論期日到庭證稱：「（被告丑○○每年有無拿錢給丁○○
      ？）有，每年在王爺生日後有拿8,000元給丁○○。」、
      「（何時開始給丁○○8,000元？） 約民國78年廟登記後
      才開始給丁○○8,000元。」、 「（為何要拿錢給丁○○
      而不拿給其他共有人？）剛開始是丁○○的母親在收，他
      母親過世後，則由丁○○來收，因為丁○○是地主所以才
      給他錢。」、「（被告丑○○有無給其他地主錢？）沒有
      ，是由丁○○代表其他地主來收。」、「（為何認為丁○○是代表其他地主來收錢？）因為他母親、父親相繼過世
      ，當然是他來收。」、 「（拿8,000元是何意義？）當時
      丁○○的母親捐30坪建廟，但是後來廟重建後超過30坪，
      超過的部分就要向地主租，所以這是租地的租金。」、「
      （丁○○收錢時有無出具授權書？）沒有。」、「（丁○○收的8,000元既然是租金， 為何多年來沒有訂定租約？
      ）因為王爺及地本來都是丁○○他們的，我們只是管理委
      員會如何訂定租約。」、「（知道地主有誰？）只知道丁○○，其他人我都不知道。」、「（丑○○是向誰租土地
      ？）剛開始是向丁○○母親租。」、「（丁○○母親不是
      地主，為何不向丁○○父親租而是向丁○○母親租？）丁○○父親精神錯亂，所以不可能向丁○○父親租。」等語
      （見本院卷第254頁、第255頁）。
  ５、依證人甲○○、壬○○、丙○○上揭證詞，固均明確證述
      丁○○每年所收取之8,000元， 係被告丑○○承租系爭土
      地之租金，但兩造並未訂立書面之租賃契約書，且丁○○
      收取證人甲○○等所證述之該8,000租金時， 並未出具系
      爭土地其他共有人之授權書，其等係主觀上認知丁○○係
      一併代其他土地共有人收取租金。況依證人甲○○、壬○○之證述，可知其2人之所以知悉丁○○所收取之8,000元
      係租金乙節，係管理財務之前手或管理委員所交代一貫沿
      襲而來，並未就系爭土地出租乙節，再與丁○○商議或洽
      談。再參以證人甲○○、壬○○、丙○○，或曾為被告丑
      ○○之前管理委員、財務及總務江，或曾為被告丑○○擔
      任財務管理工作，或曾為被告丑○○之管理委員、現為監
      察委員等工作，與被告丑○○確有相當之利害關係，而其
      等證述丁○○每年所收取之8,000元確為租金乙節， 除丁○○自承曾每年收取8,000元補償金外， 並無其他證據足
      堪證明屬實。是得否僅以與被告丑○○有相當利害關係之
      證人甲○○、壬○○、丙○○之上揭證言，即予推認兩造
      間確有被告丑○○所抗辯之不定期租賃關係存在，誠有疑
      義。
  ６、況證人丁○○於 95年7月26日本院言詞辯論期日則到庭結
      證：「（你是否有收每年8,000元租金？）有收8,000元，
      但不是租金，是補貼被告佔用土地無法耕作的損失，及廟
      會活動造成農作物的損失。」、 「（8,000元有無分給其
      他姊妹？）我沒有告訴其他原告我有向被告收取8,000 元
      的事。」「（．．．十一、是否為孤子（台語）？丁○○
      母  親去世後，與被告接洽是否均由丁○○接洽？是否有
      其他原告跟被告領錢？）．．．十一、我是孤子（台語）
      。我母親去世後均是由我與被告接洽，除了我以外，其他
      原告沒有向被告領過錢。」等語 （見本院卷第230頁至第
      232頁）。 是證人丁○○證述之內容，顯與證人甲○○、
      壬○○、丙○○上揭證言相左，且難認其每年收取之8,00
      0元係一併代表其他土地共有人而為。 又被告丑○○占用
      系爭土地之面積共計達1,110平方公尺，即336坪，且占用
      系爭土地之價值，以公告現值計算亦高達10,212,000元（
      詳如附表所示），有原告提出之土地登記第2類謄本4份存
      卷（見本院卷第6頁至第8頁、第176頁至第184頁）可憑，
      如以系爭土地公告現值按週年利率百分之 5計算其年租金
      ，亦將高達510,600元，與被告丑○○所稱之8,000元年租
      金，差距達近64倍， 且依被告丑○○所辯之年租金8,000
      元，經換算後達336坪之土地，每月租金僅667元（元以下
      4捨5入），每坪每月租金尚不及2元（667/226=1.985），
      顯與一般租賃行情相違。綜此，益徵要難僅以與被告丑○○有相當利害關係之證人甲○○、壬○○、丙○○之上揭
      證言，即遽認兩造間確有被告丑○○所抗辯之不定期租賃
      關係存在。
  ７、次按民法第818條所稱各共有人， 按其應有部分，對於共
      有物之全部，有使用、收益之權者，係指各共有人得就共
      有物全部，於無害他共有人之權利限度內，按其應有部分
      行使用益權而言，至共有人對共有物特定部分之使用收益
      ，仍須徵得其他共有人全體之同意，非謂共有人對於共有
      物之全部或任何一部有自由使用收益之權利。共有土地之
      出租屬共有物之管理行為，依民法第820條第1項規定，除
      契約另有訂定外，由共有人全體共同為之，如共有人未經
      其他共有人全體同意，擅將共有土地出租予他人，對其他
      共有人不生效力（最高法院86年度台上字第3020號、92年
      度台上字第1734號判決意旨參照）。依前揭說明，因共有
      土地之出租屬共有物之管理行為，除契約另有訂定外，應
      由共有人全體共同為之，如共有人未經其他共有人全體同
      意，擅將共有土地出租予他人，對其他共有人不生效力，
      故縱認丁○○每年所收取之8,000元， 確屬被告丑○○承
      租系爭土地之租金，惟尚難僅以丁○○等人於79年間繼承
      系爭土地時丁○○係唯一之男子，即可遽認其後所為之行
      為，均已得系爭土地其他共有人之同意或授權。況系爭土
      地現共有人中之寅○○、午○○、辰○○、巳○○、卯○○，並非戊○○之子女，且係於91年間始因分割繼承登記
      而取得系爭土地之所有權，此觀之卷附系爭土地之土地登
      記第2類謄本即明。 故而，更難僅以丁○○等人於79年間
      繼承系爭土地時丁○○係唯一之男子，而遽予推認丁○○
      其後所為收取租金之行為，已得系爭土地其他共有人之同
      意或授權。 故縱認丁○○每年所收取之8,000元，確屬被
      告丑○○承租系爭土地之租金，惟在被告丑○○未舉證證
      明丁○○此一出租行為，已得系爭土地其他共有人全體同
      意或授權之情形下，該出租行為對系爭土地其他共有人自
      不生效力，被告丑○○自不能以其與丁○○間之租賃關係
      ，對原告等主張其有占有系爭土地之正當權源。
（二）被告丑○○是否受系爭土地使用同意書所載內容之拘束部
      分：
  １、原告主張依卷附系爭土地使用同意書（見本院卷第15頁、
      第60頁背面）所載內容以觀，原告等同意被告丑○○使用
      系爭土地暨用以補辦寺廟登記， 期限至94年3月31日止，
      屆期應遷廟並無條件回復土地原狀，因被告丑○○同意系
      爭土地使用同意書所載之內容，原告等始同意出具系爭土
      地使用同意書，被告丑○○復提出送件予臺南縣政府用以
      補辦寺廟登記，顯見兩造就返還系爭土地之期限已達成上
      揭約定之內容等語。被告丑○○雖不否認91年間被告丑○○補辦寺廟登記時，係由被告丑○○管理委員會之主任委
      員即本件之特別代理人子○○陪同證人壬○○親自送件，
      惟辯稱：送件時並未看見系爭土地使用同意書，且系爭土
      地使用同意書係電腦列印，又未經簽名蓋章，係原告等單
      方之意思表示，難認係兩造約定之內容云云。
  ２、惟按事實有常態與變態之分，其主張常態事實者無庸負舉
      證責任，反之，主張變態事實者，則須就其所主張之事實
      負舉證責任 （最高法院86年度台上字第891號判決意旨參
      照）。本件被告丑○○於91年間補辦寺廟登記，其檢送之
      文件有寺廟登記申請書、切結書、房屋安全證明書、土地
      登記謄本、臺南縣佳里鎮公所都市計劃土地使用分區（或
      公共設施用地）證明書、系爭土地使用同意書、印鑑證明
      等文件，有臺南縣政府94年9月14日府民宗字第094019924
      4號函檢送之上開文件附卷 （見本院卷第48頁至第66頁）
      足參，被告丑○○既為順利補辦寺廟登記，衡情勢必關切
      其所提之文件能否順利完成寺廟登記，是其於送件檢視所
      有文件，並認同其所提文件內容，應屬常態，其辯稱送件
      時未見系爭土地使用同意書，即屬變態之事實，依前揭說
      明，自應由被告丑○○就此變態之事實負舉證責任。
  ３、依臺南縣政府 94年9月14日府民宗字第0940199244號函檢
      送之被告丑○○補辦寺廟登記之文件，被告丑○○並不爭
      執系爭土地使用同意書後附之系爭土地地籍圖及載有原告
      等人姓名、住址暨蓋有印文之同意書（見本院卷第61頁正
      、背面），而系爭土地使用同意書與後附之系爭土地地籍
      圖及載有原告等人姓名、住址暨蓋有印文之同意書，在左
      下方均載有頁數，且頁數分別為「第壹頁、第貳頁、第參
      頁」之連號頁數，依一般經驗法則，應係一同製作後，一
      併送件為本件寺廟登記，要無特別剔除第壹頁即系爭土地
      使用同意書而不予送件之理！且被告丑○○如特別剔除系
      爭土地使用同意書，僅餘第貳頁、第參頁之系爭土地地籍
      圖及載有原告等人姓名、住址暨蓋有印文之同意書者，將
      使前後文無法連貫，而使出具之系爭土地地籍圖及載有原
      告等人姓名、住址暨蓋有印文之同意書，失去提出之原意
      。
  ４、此外，被告丑○○又未能就何以於91年間為補辦寺廟登記
      時，特別剔除系爭土地使用同意書而不予送件之變態事實
      ，舉證以實其說，其此部份之辯詞自不足採。綜此，被告
      丑○○既於91年間為補辦寺廟登記，而提出系爭土地使用
      同意書予主管機關，顯已認同系爭土地使用同意書所載之
      約定內容。再參以原告等人與被告丑○○間並無使用借貸
      、租賃關係或其他被告丑○○足以有權占用使用系爭土地
      之正當權源存在，原告等人一再請求被告丑○○返還系爭
      土地，自屬合理，且原告等人於91年間出具系爭土地使用
      同意書予被告丑○○用以補辦寺廟登記時，並未獲得被告
      丑○○任何補償，衡諸常情，其等要無率爾提出之理！故
      而，原告等人於出具之系爭土地使用同意書載稱：原告等
      同意被告丑○○使用系爭土地暨用以補辦寺廟登記，期限
      至94年3月31日止， 屆期應無條件回復土地原狀等語，核
      與事理相符，應足採憑。準此，被告丑○○自應受系爭土
      地使用同意書所載內容之拘束， 而於94年3月31日使用期
      限屆期後，遷廟並應無條件回復系爭土地之原狀。
（三）系爭土地先前是否已由原告等之母親陳林時贈與被告丑○○部分：
      證人丙○○固於 95年8月18日本院言詞辯論期日到庭證稱
      ：先前丁○○之母親即陳林時已捐贈系爭土地中之30坪與
      被告丑○○建廟云云，被告丑○○並據此而認系爭土地先
      前已由陳林時捐贈與被告丑○○云云。然此為原告所否認
      ，況證人丙○○所證述者係30坪，而被告丑○○占用之系
      爭土地，面積則高達336坪，兩者已有不符， 且陳林時先
      前如確有贈與系爭土地之行為，依一般常理以觀，系爭土
      地應早已移轉登記予被告丑○○名下或其指定之人名下，
      且應有捐贈書或其他足以表示捐贈系爭土地之證明文件，
      惟被告丑○○並未提出此等有利證據。再者，系爭土地現
      為原告及其他共人所有，被告丑○○並非所有權人，有原
      告提出之土地登記第2類謄本4份存卷可證，復為被告丑○○所不爭執，益徵被告丑○○所辯上情，與事實不符，應
      不足採認。
六、再按所有人對於無權占有或侵奪其所有物者，得請求返還之
    。對於妨害其所有權者，得請求除去之。有妨害其所有權之
    虞者，得請求防止之，民法第767條定有明文。 又按各共有
    人對於第三人，得就共有物之全部，為本於所有權之請求，
    固為民法第821條所明定， 惟對於無權占有或侵奪共有物者
    ，請求返還共有物之訴，依同法條但書之規定，並參照司法
    院院字第1950號解釋，應求為命被告向共有人全體返還共有
    物之判決，不得請求僅向自己返還（最高法院41年台上字第
    611號判例參照）。 查系爭土地現為原告及其他共人所有，
    被告丑○○現在系爭土地上興建設置如附圖所示編號Ａ、Ｂ
    、Ｃ、Ｄ、Ｅ、Ｆ部分等建物，被告丑○○復無法舉證證明
    有何占有使用系爭土地上如附圖所示編號Ａ、Ｂ、Ｃ、Ｄ、
    Ｅ、Ｆ等部分土地之正當權源，則原告主張被告丑○○係無
    權占有，並依據前揭法條規定及最高法院判例意旨，請求被
    告應將占有系爭土地上之前揭建物予以拆除，並將土地返還
    原告及其他全體共有人，自無不合。
七、綜上所述，被告丑○○既無權占有使用系爭土地上如附圖所
    示編號Ａ、Ｂ、Ｃ、Ｄ、Ｅ、Ｆ等部分土地，其並於其上興
    建設置上揭建物，且依系爭土地使用同意書之約定內容，被
    告亦應於94年3月31日使用期限屆期後， 遷廟並應無條件回
    復系爭土地之原狀。從而，原告本於所有權人之地位，依民
    法第767條物上請求權之法律關係， 及依系爭土地使用同意
    書之約定，請求被告應將系爭土地上，如附圖所示編號Ａ部
    分，面積190平方公尺廟、 如附圖所示編號Ｂ部分，面積23
    平方公尺鐵皮屋、如附圖所示編號Ｃ部分， 面積6平方公尺
    金爐、如附圖所示編號Ｄ部分，面積14平方公尺廁所、如附
    圖所示編號Ｅ部分，面積5平方公尺金爐、 如附圖所示編號
    Ｆ部分，面積872平方公尺水泥地等地上物拆除， 並將系爭
    土地返還原告及其他全體共有人，即屬有據，應予准許。
八、兩造陳明願供擔保請為宣告假執行或免為假執行，經核均與
    規定相符，爰分別酌定相當之擔保金額予以宣告。
九、又本件判決結果已臻為明確，兩造其餘攻擊防禦方法，經本
    院斟酌後，認對於判決結果已不生影響，爰不逐一論述，併
    予敘明。
十、據上論結，原告之訴為有理由，依民事訴訟法第78條、第39
    0條第2項、第392條第2項、第3項，判決如主文。
中    華    民    國    95    年     8    月    31    日
                        民事第一庭    法  官 陳金虎
以上為正本係照原本作成。
如對本判決上訴，須於判決送達後20日內向本院提出上訴狀（須
附繕本）。
中    華    民    國    95    年    9     月    1     日
                                      書記官 謝文心
附表：
┌──┬────────────────┬───────────────────┐
│編號│  土    地    坐    落          │  依公告現值按被告丑○○占用之面積計算│
├──┼────────────────┼───────────────────┤
│一  │臺南縣佳里鎮○○段540地號       │  9,200元×50㎡＝460,000元            │
├──┼────────────────┼───────────────────┤
│二  │臺南縣佳里鎮○○段541地號       │  9,200元×670㎡＝6,164,000元         │
├──┼────────────────┼───────────────────┤
│三  │臺南縣佳里鎮○○段541-1地號     │  9,200元×347㎡＝3,192,400元         │
├──┼────────────────┼───────────────────┤
│四  │臺南縣佳里鎮○○段541-2地號     │  9,200元×43㎡＝395,600元            │
├──┼────────────────┼───────────────────┤
│    │合                         計   │  10,212,000元                        │
└──┴────────────────┴───────────────────┘


司法院資訊處製作；財團法人民間司法改革基金會備份。
